ACORDAO-COMPLETO-2548175

ACÓRDÃO 5702/2022 ATA 33/2022 - SEGUNDA CÂMARA

VISTOS, relatados e discutidos estes autos de tomada de contas especial instaurada pela Caixa Econômica Federal em razão da não comprovação da boa e regular aplicação dos recursos repassados, via Contrato de Repasse 286.234-55/2009, à Cooperativa de Trabalho e Assistência à Agricultura Familiar Sustentável de Piemonte - Cofaspi, 
ACORDAM os Ministros do Tribunal de Contas da União, reunidos em sessão da Segunda Câmara, ante as razões expostas pelo Relator, em: 
9.1. considerar revel, nos termos do art. 12, §3º, da Lei 8.443/1992, a Cooperativa de Trabalho e Assistência à Agricultura Familiar Sustentável do Piemonte - Cofaspi, dando-se prosseguimento ao processo;
9.2. com fundamento nos arts. 1º, inciso I, 16, inciso III, alíneas "b" e "c", e 19, da Lei 8.443/1992, julgar irregulares as contas de Robson Aglayton Cabral Rodrigues e da Cooperativa de Trabalho e Assistência à Agricultura Familiar Sustentável do Piemonte - Cofaspi, condenando-os solidariamente ao pagamento da quantia a seguir especificada, atualizada monetariamente e acrescida dos juros de mora devidos, calculada desde a data de ocorrência indicada até sua efetiva quitação, na forma da legislação vigente, fixando o prazo de 15 (quinze) dias, a contar do recebimento da notificação, para que seja comprovado, perante este Tribunal, o recolhimento da quantia ao Tesouro Nacional, nos termos do art. 23, inciso III, alínea "a", da referida Lei, c/c o art. 214, inciso III, alínea "a", do Regimento Interno do TCU;
	Data de ocorrência
	Valor histórico (R$) 

	5/11/2013
	414.282,00

9.3. aplicar, individualmente, a Robson Aglayton Cabral Rodrigues e à Cooperativa de Trabalho e Assistência à Agricultura Familiar Sustentável do Piemonte - Cofaspi a multa de R$ 40.000,00 (quarenta mil reais) , com fundamento no art. 57 da Lei 8.443/1992, com a fixação do prazo de 15 (quinze) dias, a contar das notificações, para comprovarem, perante o Tribunal (art. 214, inciso III, alínea "a", do Regimento Interno) , o recolhimento da dívida aos cofres do Tesouro Nacional, atualizada monetariamente desde a data do acórdão até a do efetivo recolhimento, se for paga após o vencimento, na forma da legislação em vigor; 
9.4. com fundamento no art. 26 da Lei nº 8.443/1992, autorizar, se requerido, desde logo, o pagamento da importância devida em até 36 (trinta e seis) parcelas mensais e consecutivas, fixando o prazo de 15 (quinze) dias, a contar do recebimento das notificações, para que seja comprovado, perante este Tribunal, o recolhimento da primeira parcela, e de 30 (trinta) dias, a contar da parcela anterior, para que seja comprovado o recolhimento das demais, devendo incidir sobre cada valor mensal os devidos acréscimos legais, na forma prevista na legislação vigente, além de alertar que a falta de comprovação do recolhimento de qualquer delas importará no vencimento antecipado do saldo devedor, nos termos do art. 217 do Regimento Interno do TCU; 
9.5. com fundamento no art. 28 da Lei 8.443/1992, autorizar, desde logo, a cobrança judicial da dívida, caso não atendidas as notificações; 
9.6. com fundamento no art. 16, § 3º, da Lei 8.443/1992 c/c o art. 209, § 7º, do Regimento Interno do TCU, remeter cópia deste acórdão à Procuradoria da República na Bahia, para adoção das medidas que entender cabíveis; 
9.7. dar ciência deste acórdão à Caixa Econômica Federal e aos responsáveis.

Tomada de contas especial instaurada pela Caixa Econômica Federal em razão da não comprovação da regular aplicação dos recursos repassados pela União por meio do Contrato de Repasse 286.234-55/2009, registro SIAFI 704109.

Segunda Câmara

Caixa Econômica Federal.

3. Interessados/Responsáveis:
3.1. Responsáveis: Cooperativa de Trabalho e Assistência A Agricultura Familiar Sustentável do Piemonte - Cofaspi (06.102.236/0001-15); Robson Aglayton Cabral Rodrigues (XXX.040.115-XX); Leonardo Lino Carvalho (XXX.267.225-XX).

13.1. Ministros presentes: Augusto Nardes (na Presidência), Bruno Dantas (Relator) e Antonio Anastasia.

BRUNO DANTAS

Por registrar as principais ocorrências dos autos até o momento, resumindo os fundamentos das peças acostadas, adoto como relatório, com os ajustes necessários, a instrução da secretaria responsável pela análise do processo (peça 91) , que contou com a anuência do corpo diretivo da unidade (peças 92/93) :
"INTRODUÇÃO
1. Cuidam os autos de tomada de contas especial instaurada pela Caixa Econômica Federal  em desfavor de Robson Aglayton Cabral Rodrigues (CPF: XXX.040.115-XX) , Leonardo Lino Carvalho (CPF: XXX.267.225-XX) e da Cooperativa de Trabalho e Assistência à Agricultura Familiar Sustentável do Piemonte - Cofaspi (CNPJ: 06.102.236/0001-15) , em razão de não comprovação da regular aplicação dos recursos repassados pela União por meio do Contrato de Repasse 286.234-55/2009, registro Siafi 704109 (peça 21) , firmado entre o Ministério do Desenvolvimento Agrário e a Cooperativa de Trabalho e Assistência a Agricultura Familiar Sustentável do Piemonte - Cofaspi, e que tinha por objeto 'dinamizar os empreendimentos da agricultura familiar nos Territórios rurais da Bahia com o fortalecimento do cooperativismo. '.
HISTÓRICO
2. Em 31/5/2019, com fundamento na IN/TCU 71/2012, alterada pela IN/TCU 76/2016 e DN/TCU 155/2016, o dirigente da Caixa Econômica Federal (mandatária no contrato de repasse) autorizou a instauração da tomada de contas especial (peça 5) . O processo foi registrado no sistema eTCE com o número 1493/2019.
3. O Contrato de Repasse 286.234-55 foi firmado no valor de R$ 1.340.430,00, sendo R$ 1.242.870,00 à conta do contratante e R$ 97.560,00 referentes à contrapartida do contratado. Teve vigência de 30/12/2009 a 5/11/2015, com prazo para apresentação da prestação de contas em 5/12/2013, considerando que o último pagamento ocorreu em 5/11/2013 (peça 27, p. 7) e a Cláusula Décima Segunda do ajuste estabeleceu que o prazo para a apresentação da prestação de contas seria de até 30 dias após o término da vigência do contrato ou da efetivação do último pagamento, o que ocorresse primeiro (peça 21, p. 8) . Os repasses efetivos da União totalizaram R$ 1.242.870,00 (peça 35) .
4. O fundamento para a instauração da Tomada de Contas Especial, conforme consignado na matriz de responsabilização elaborada pelo tomador de contas (peça 38) , foi a constatação das seguintes irregularidades: 
O motivo para a instauração da presente Tomada de Contas Especial foi a execução parcial do objeto pactuado, que não pode ter sua funcionalidade atestada em virtude de o Convenente não apresentar junto ao Ministério Gestor a documentação para homologação do REA, além da omissão no dever de prestar contas referente ao desbloqueio, não sendo possível atestar a boa regular aplicação. A não apresentação das contas não permite estabelecer o nexo causal nem concluir sobre a correta aplicação dos recursos correspondentes repassados, configurando-se irregularidade grave, por afrontar os dispositivos legais sobre o tema, passando a ser considerado débito de responsabilidade solidária. Na impossibilidade de fazê-lo, devidamente justificada, deveria adotar as providências necessárias com vistas ao resguardo do Erário.
O Contratado realizou, sem autorização, diversos saques na conta vinculada do contrato de repasse, utilizando o recurso em itens não permitidos ou incompatíveis com o objeto do contrato de repasse descrito como 'Dinamizar os empreendimentos da agricultura familiar nos Territórios rurais da Bahia com o fortalecimento do cooperativismo.
5. Os responsáveis arrolados na fase interna foram devidamente comunicados e, diante da ausência de justificativas suficientes para elidir as irregularidades e da não devolução dos recursos, instaurou-se a tomada de contas especial.
6. No relatório (peça 39) , o tomador de contas concluiu que o prejuízo importaria no valor original de R$ 428.285,29, imputando-se a responsabilidade a Robson Aglayton Cabral Rodrigues, Diretor-Presidente da Cofaspi no período de 1º/6/2003 a 27/3/2014, na condição de dirigente, a Leonardo Lino Carvalho Diretor-Presidente da Cofaspi no período de 28/3/2014 a 27/3/2017, na condição de dirigente, e à Cooperativa de Trabalho e Assistência a Agricultura Familiar Sustentável do Piemonte - Cofaspi, na condição de contratada. 
7. Em 2/6/2020, a Controladoria-Geral da União emitiu o relatório de auditoria (peça 41) , em concordância com o relatório do tomador de contas. O certificado de auditoria e o parecer do dirigente do órgão de controle interno concluíram pela irregularidade das presentes contas (peças 42 e 43) .
8. Em 25/6/2020, o Ministro responsável pela área atestou haver tomado conhecimento das conclusões contidas no relatório e certificado de auditoria, bem como do parecer conclusivo do dirigente do órgão de controle interno, manifestando-se pela irregularidade das contas, e determinou o encaminhamento do processo ao Tribunal de Contas da União (peça 44) .
9. Na instrução anterior (peça 60) , analisando-se os documentos nos autos, concluiu-se pela necessidade de realização de citação e audiência para as seguintes irregularidades: 
9.1. Irregularidade 1: Não comprovação da boa e regular aplicação dos recursos repassados, tendo em vista a não apresentação do Relatório de Execução de Atividades (REA) homologado pelo órgão repassador.
9.1.1. Evidências da irregularidade: documentos técnicos presentes nas peças 1, 4, 5, 11, 13, 21, 24, 25, 26, 27, 28 e 30.
9.1.2. Normas infringidas: art. 70, parágrafo único, da Constituição Federal de 1988; art. 93 do Decreto-Lei 200/1967;  arts. 39, caput, e 50, caput, da Portaria Interministerial 127/2008; Cláusula Terceira, item 3.2, alíneas 'a' e 'e', do instrumento contratual.
9.2. Débito relacionado aos responsáveis Robson Aglayton Cabral Rodrigues (CPF: XXX.040.115-XX) e Cooperativa de Trabalho e Assistência à Agricultura Familiar Sustentável do Piemonte - Cofaspi (CNPJ: 06.102.236/0001-15) :
	Data de ocorrência
	Valor histórico (R$) 
	Identificador

	11/3/2011
	414.282,00
	D1

9.2.1. Cofre credor: Tesouro Nacional.
9.2.2. Responsável: Cooperativa de Trabalho e Assistência à Agricultura Familiar Sustentável do Piemonte - Cofaspi (CNPJ: 06.102.236/0001-15) .
9.2.2.1. Conduta: não comprovação da boa e regular aplicação dos recursos repassados, tendo em vista a não apresentação do Relatório de Execução de Atividades (REA) homologado pelo órgão repassador.
9.2.2.2. Nexo de causalidade: a não apresentação de documentos que comprovassem a execução dos itens previstos no plano de trabalho resultou na presunção de dano ao erário.
9.2.2.3. Culpabilidade: não há excludentes de ilicitude, de culpabilidade e de punibilidade; é razoável supor que o administrador responsável pela pessoa jurídica tinha consciência da ilicitude de sua conduta; era exigível conduta diversa da praticada, qual seja, comprovar por meio de documentos a efetiva execução de todos os itens previstos no plano de trabalho. Ressalta-se que a análise da boa-fé relativa a pessoa jurídica de direito privado é realizada considerando as condutas de seus administradores, uma vez que os atos destes obrigam a pessoa jurídica, desde que exercidos nos limites dos poderes definidos no ato constitutivo do ente, nos termos do art. 47 do Código Civil (Acórdão 1723/2016-TCU-Plenário, Ministro-Relator Raimundo Carreiro) . 
9.2.3. Responsável: Robson Aglayton Cabral Rodrigues (CPF: XXX.040.115-XX) .
9.2.3.1. Conduta: não comprovação da boa e regular aplicação dos recursos repassados, tendo em vista a não apresentação do Relatório de Execução de Atividades (REA) homologado pelo órgão repassador.
9.2.3.2. Nexo de causalidade: a não apresentação de documentos que comprovassem a execução dos itens previstos no plano de trabalho resultou na presunção de dano ao erário.
9.2.3.3. Culpabilidade: não há excludentes de ilicitude, de culpabilidade e de punibilidade; é razoável supor que o responsável tinha consciência da ilicitude de sua conduta; era exigível conduta diversa da praticada, qual seja, comprovar por meio de documentos a efetiva execução de todos os itens previstos no plano de trabalho. 
10. Encaminhamento: citação.
10.1. Irregularidade 2: Não comprovação da boa e regular aplicação dos recursos federais repassados em face da omissão no dever de prestar contas.
10.1.1. Evidências da irregularidade: documentos técnicos presentes nas peças 1, 4, 5, 11, 13, 19, 21, 24, 25, 26, 27 e 30.
10.1.2. Normas infringidas: art. 70, parágrafo único, da Constituição Federal de 1988; art. 93 do Decreto-Lei 200/1967; art. 56 da Portaria Interministerial 127/2008; Cláusulas Terceira, item 3.2, alínea 'f', e Décima Segunda, do instrumento contratual. 
10.2. Débito relacionado aos responsáveis Robson Aglayton Cabral Rodrigues (CPF: XXX.040.115-XX) e Cooperativa de Trabalho e Assistência à Agricultura Familiar Sustentável do Piemonte - Cofaspi (CNPJ: 06.102.236/0001-15) :
	Data de ocorrência
	Valor histórico (R$) 
	Identificador

	11/3/2011
	414.282,00
	D1

10.2.1. Cofre credor: Tesouro Nacional.
10.2.2. Responsável: Cooperativa de Trabalho e Assistência à Agricultura Familiar Sustentável do Piemonte - Cofaspi (CNPJ: 06.102.236/0001-15) .
10.2.2.1. Conduta: não demonstrar a boa e regular aplicação dos recursos federais recebidos e geridos em face da omissão no dever de prestar contas.
10.2.2.2. Nexo de causalidade: a conduta descrita impediu o estabelecimento do nexo causal entre as possíveis despesas efetuadas com os recursos recebidos, no âmbito do contrato de repasse.
10.2.2.3. Culpabilidade: não há excludentes de ilicitude, de culpabilidade e de punibilidade; é razoável supor que o administrador responsável pela pessoa jurídica tinha consciência da ilicitude de sua conduta; era exigível conduta diversa da praticada, qual seja, desincumbir-se do seu dever por meio da apresentação da prestação de contas no prazo e forma devidos. Ressalta-se que a análise da boa-fé relativa a pessoa jurídica de direito privado é realizada considerando as condutas de seus administradores, uma vez que os atos destes obrigam a pessoa jurídica, desde que exercidos nos limites dos poderes definidos no ato constitutivo do ente, nos termos do art. 47 do Código Civil (Acórdão 1723/2016-TCU-Plenário, Ministro-Relator Raimundo Carreiro) . 
10.2.3. Responsável: Robson Aglayton Cabral Rodrigues (CPF: XXX.040.115-XX) .
10.2.3.1. Conduta: não demonstrar a boa e regular aplicação dos recursos federais recebidos e geridos em face da omissão no dever de prestar contas.
10.2.3.2. Nexo de causalidade: a conduta descrita impediu o estabelecimento do nexo causal entre as possíveis despesas efetuadas com os recursos recebidos, no âmbito do contrato de repasse.
10.2.3.3. Culpabilidade: não há excludentes de ilicitude, de culpabilidade e de punibilidade; é razoável supor que o responsável tinha consciência da ilicitude de sua conduta; era exigível conduta diversa da praticada, qual seja, desincumbir-se do seu dever por meio da apresentação da prestação de contas no prazo e forma devidos. 
11. Encaminhamento: citação.
11.1. Irregularidade 3: Não cumprimento do prazo originalmente estipulado para prestação de contas do contrato de repasse.
11.1.1. Evidências da irregularidade: documentos técnicos presentes nas peças 1, 4, 5, 11, 13, 19, 21, 24, 25, 26, 27 e 30.
11.1.2. Normas infringidas: art. 70, parágrafo único, da Constituição Federal de 1988; art. 93 do Decreto-Lei 200/1967; art. 56 da Portaria Interministerial 127/2008; Cláusulas Terceira, item 3.2, alínea 'f', e Décima Segunda, do instrumento contratual.
11.1.3. Responsável: Robson Aglayton Cabral Rodrigues (CPF: XXX.040.115-XX) .
11.1.3.1. Conduta: descumprir o prazo originalmente estipulado para prestação de contas dos recursos federais recebidos à conta do contrato de repasse.
11.1.3.2. Nexo de causalidade: a conduta descrita impediu o estabelecimento do nexo causal entre as possíveis despesas efetuadas com os recursos recebidos, no âmbito do contrato de repasse.
11.1.3.3. Culpabilidade: não há excludentes de ilicitude, de culpabilidade e de punibilidade; é razoável supor que o responsável tinha consciência da ilicitude de sua conduta; era exigível conduta diversa da praticada, qual seja, desincumbir-se do seu dever por meio da apresentação da prestação de contas no prazo e forma devidos. 
12. Encaminhamento: audiência.
13. Apesar de o tomador de contas haver incluído Leonardo Lino Carvalho como responsável neste processo, após análise realizada sobre a documentação acostada aos autos, conclui-se que sua responsabilidade deve ser excluída, uma vez que não há evidências de que tenha tido participação nas irregularidades aqui verificadas.
14. Em cumprimento ao pronunciamento da unidade (peça 62) , foram efetuadas citações e audiência dos responsáveis, nos moldes adiante:
a)  Robson Aglayton Cabral Rodrigues - promovidas citação e audiência do responsável:
	Comunicação: Ofício 21838/2021 - Seproc (peça 65) 
Data da Expedição: 26/5/2021
Data da Ciência: não houve (Não procurado) (peça 67) 
Observação: Ofício enviado para o endereço do responsável, conforme pesquisa na base de dados no sistema da Receita Federal, custodiada pelo TCU (peça 63) .
	
	Comunicação: Ofício 49010/2021 - Seproc (peça 72) 
Data da Expedição: 17/9/2021
Data da Ciência: não houve (Não procurado) (peça 76) 
Observação: Ofício enviado para o endereço do responsável, conforme pesquisa na base de dados no sistema da Receita Federal, custodiada pelo TCU (peças 63 e 69) .
	
	Comunicação: Edital 1697/2021 - Seproc (peça 81) 
Data da Publicação: 12/1/2022 (peça 83) 
Fim do prazo para a defesa: 1º/2/2022
	
b)  Cooperativa de Trabalho e Assistência à Agricultura Familiar Sustentável do Piemonte - Cofaspi - promovida citação da responsável:
	Comunicação: Ofício 21839/2021 - Seproc (peça 66) 
Data da Expedição: 26/5/2021
Data da Ciência: não houve (Não procurado) (peça 68) 
Observação: Ofício enviado para o endereço do responsável, conforme pesquisa na base de dados no sistema da Receita Federal, custodiada pelo TCU (peça 64) .
	
	Comunicação: Ofício 49011/2021 - Seproc (peça 75) 
Data da Expedição: 22/9/2021
Data da Ciência: não houve (Não procurado) (peça 78) 
Observação: Ofício enviado para o endereço do responsável, conforme pesquisa na base de dados nos sistemas corporativos do TCU, custodiada pelo TCU (peça 70) .
	
	Comunicação: Ofício 53202/2021 - Seproc (peça 74) 
Data da Expedição: 22/9/2021
Data da Ciência: não houve (Não procurado) (peça 77) 
Observação: Ofício enviado para o endereço do responsável, conforme pesquisa na base de dados no sistema da Receita Federal, custodiada pelo TCU (peça 64) .
	
	Comunicação: Edital 1698/2021 - Seproc (peça 82) 
Data da Publicação: 12/1/2022 (peça 84) 
Fim do prazo para a defesa: 1º/2/2022
	
15. Conforme Despacho de Conclusão das Comunicações Processuais (peça 90) , as providências inerentes às comunicações processuais foram concluídas. 
16. Transcorrido o prazo regimental, a responsável Cooperativa de Trabalho e Assistência à Agricultura Familiar Sustentável do Piemonte - Cofaspi permaneceu silente, devendo ser considerada revel, nos termos do art. 12, § 3º, da Lei 8.443/1992.
17. Já o responsável Robson Aglayton Cabral Rodrigues apresentou defesa (peças 85 a 89) , a qual será analisada nesta oportunidade. Deve-se registrar que, nos termos do art. 161 do Regimento Interno do TCU, a defesa apresentada pelo referido responsável será aproveitada à Cofaspi, no que concerne às circunstâncias objetivas. 
ANÁLISE DOS PRESSUPOSTOS DE PROCEDIBILIDADE DA IN/TCU 71/2012
Avaliação de Viabilidade do Exercício do Contraditório e Ampla Defesa
18. Verifica-se que não houve o transcurso de mais de dez anos desde o fato gerador sem que tenha havido a notificação dos responsáveis pela autoridade administrativa federal competente (art. 6º, inciso II, c/c art. 19 da IN/TCU 71/2012, modificada pela IN/TCU 76/2016) , uma vez que o fato gerador da irregularidade sancionada ocorreu em 5/12/2013 (conforme exposto no item 3 desta instrução) , e os responsáveis foram notificados sobre as irregularidades pela autoridade administrativa competente conforme segue:
18.1. Robson Aglayton Cabral Rodrigues, por meio do ofício acostado à peça 11, recebido em 30/6/2016, conforme AR (peça 12) .
18.2. Cooperativa de Trabalho e Assistência à Agricultura Familiar Sustentável do Piemonte - Cofaspi - excepcionalmente, não houve notificação (notificada em nome de seu então Diretor Presidente, Robson Aglayton Cabral Rodrigues, conforme peças 11 e 12) .
Valor de Constituição da TCE. 
19. Verifica-se, ainda, que o valor atualizado do débito apurado (sem juros) , em 1º/1/2017, era de R$ 609.160,25; portanto, superior ao limite mínimo de R$ 100.000,00, na forma estabelecida pelos arts. 6º, inciso I, e 19 da IN/TCU 71/2012, modificada pela IN/TCU 76/2016. 
OUTROS PROCESSOS/DÉBITOS NOS SISTEMAS DO TCU COM OS MESMOS RESPONSÁVEIS
20. Informa-se que foi encontrado processo no Tribunal com os mesmos responsáveis:
	Responsável
	Processo

	Robson Aglayton Cabral Rodrigues
	Processo 021.586/2017-9 [TCE, aberto, 'Tomada de Contas Especial instaurada pela Caixa Econômica Federal (Caixa) em razão da impugnação total das despesas realizadas com recursos do Contrato de Repasse n° 0241878-95/2007, celebrado entre o então Ministério do Desenvolvimento Agrário, representado pela Caixa. e a Cooperativa do Trabalho e Assistência à Agricu1tura Familiar Sustentável do Piemonte/BA - COFASPI']

	Cooperativa de Trabalho e Assistência à Agricultura Familiar Sustentável do Piemonte - Cofaspi
	Processo 021.586/2017-9 [TCE, aberto, 'Tomada de Contas Especial instaurada pela Caixa Econômica Federal (Caixa) em razão da impugnação total das despesas realizadas com recursos do Contrato de Repasse n° 0241878-95/2007, celebrado entre o então Ministério do Desenvolvimento Agrário, representado pela Caixa. e a Cooperativa do Trabalho e Assistência à Agricu1tura Familiar Sustentável do Piemonte/BA - COFASPI']

21. A tomada de contas especial está, assim, devidamente constituída e em condição de ser instruída.
EXAME TÉCNICO
Da validade das notificações:
22. Preliminarmente, cumpre tecer breves considerações acerca da forma como são realizadas as comunicações processuais no TCU. A esse respeito, destacam-se o art. 179 do Regimento Interno do TCU (Resolução 155, de 4/12/2002) e o art. 4º, inciso III, § 1º, da Resolução TCU 170/2004, in verbis:
Art. 179. A citação, a audiência ou a notificação, bem como a comunicação de diligência, far-se-ão:
I - mediante ciência da parte, efetivada por servidor designado, por meio eletrônico, fac-símile, telegrama ou qualquer outra forma, desde que fique confirmada inequivocamente a entrega da comunicação ao destinatário;
II - mediante carta registrada, com aviso de recebimento que comprove a entrega no endereço do destinatário;
III - por edital publicado no Diário Oficial da União, quando o seu destinatário não for localizado
 (...) 
Art. 3º As comunicações serão dirigidas ao responsável, ou ao interessado, ou ao dirigente de órgão ou entidade, ou ao representante legal ou ao procurador constituído nos autos, com poderes expressos no mandato para esse fim, por meio de:
I - correio eletrônico, fac-símile ou telegrama;
II - servidor designado;
III - carta registrada, com aviso de recebimento;
IV - edital publicado no Diário Oficial da União, quando o seu destinatário não for localizado, nas hipóteses em que seja necessário o exercício de defesa.
Art. 4º. Consideram-se entregues as comunicações:
I - efetivadas conforme disposto nos incisos I e II do artigo anterior, mediante confirmação da ciência do destinatário;
II - realizadas na forma prevista no inciso III do artigo anterior, com o retorno do aviso de recebimento, entregue comprovadamente no endereço do destinatário;
III - na data de publicação do edital no Diário Oficial da União, quando realizadas na forma prevista no inciso IV do artigo anterior.
§ 1º O endereço do destinatário deverá ser previamente confirmado mediante consulta aos sistemas disponíveis ao Tribunal ou a outros meios de informação, a qual deverá ser juntada ao respectivo processo.
 (...) 
23. Bem se vê, portanto, que a validade da citação via postal não depende de que o aviso de recebimento seja assinado pelo próprio destinatário da comunicação, o que dispensa, no caso em tela, a entrega do AR em 'mãos próprias'. A exigência da norma é no sentido de o Tribunal verificar se a correspondência foi entregue no endereço correto, residindo aqui a necessidade de certeza inequívoca. 
24. Não é outra a orientação da jurisprudência do TCU, conforme se verifica dos julgados a seguir transcritos:
São válidas as comunicações processuais entregues, mediante carta registrada, no endereço correto do responsável, não havendo necessidade de que o recebimento seja feito por ele próprio (Acórdão 3648/2013-TCU-Segunda Câmara, Relator Min. José Jorge) ;
É prescindível a entrega pessoal das comunicações pelo TCU, razão pela qual não há necessidade de que o aviso de recebimento seja assinado pelo próprio destinatário. Entregando se a correspondência no endereço correto do destinatário, presume-se o recebimento da citação. (Acórdão 1019/2008-TCU-Plenário, Relator Min. Benjamin Zymler) ;
As comunicações do TCU, inclusive as citações, deverão ser realizadas mediante Aviso de Recebimento - AR, via Empresa Brasileira de Correios e Telégrafos, bastando para sua validade que se demonstre que a correspondência foi entregue no endereço correto. (Acórdão 1526/2007-TCU-Plenário, Relator Min. Aroldo Cedraz) .
25. A validade do critério de comunicação processual do TCU foi referendada pelo Supremo Tribunal Federal, nos termos do julgamento do MS-AgR 25.816/DF, por meio do qual se afirmou a desnecessidade da ciência pessoal do interessado, entendendo-se suficiente a comprovação da entrega do 'AR' no endereço do destinatário:
Ementa: agravo regimental. Mandado de segurança. Desnecessidade de intimação pessoal das decisões do tribunal de contas da união. art. 179 do regimento interno do TCU. Intimação do ato impugnado por carta registrada, iniciado o prazo do art. 18 da lei nº 1.533/51 da data constante do aviso de recebimento. Decadência reconhecida. Agravo improvido.
O envio de carta registrada com aviso de recebimento está expressamente enumerado entre os meios de comunicação de que dispõe o Tribunal de Contas da União para proceder às suas intimações.
O inciso II do art. 179 do Regimento Interno do TCU é claro ao exigir apenas a comprovação da entrega no endereço do destinatário, bastando o aviso de recebimento simples.
Da revelia da responsável Cooperativa de Trabalho e Assistência à Agricultura Familiar Sustentável do Piemonte - Cofaspi
26. No caso vertente, a citação de cada um dos responsáveis (Robson Aglayton Cabral Rodrigues e Cooperativa de Trabalho e Assistência à Agricultura Familiar Sustentável do Piemonte - Cofaspi) se deu em endereços provenientes de pesquisas de endereços realizadas pelo TCU (vide parágrafos acima) . Devido ao insucesso em realizar a citação em endereços constantes da base de dados da Receita Federal, custodiada pelo TCU (peças 63 e 64) , buscou-se a notificação em endereços provenientes das bases de dados públicas custodiadas pelo TCU (TSE e Renach) e das bases de dados do próprio TCU (peças 69, 70, 79 e 80) . A entrega dos ofícios citatórios nesses endereços não ficou comprovada, razão pela qual promoveu-se a notificação por edital publicado no Diário Oficial da União (peças 81 a 84) .
27. Importante destacar que, antes de promover a citação por edital, para assegurar a ampla defesa, buscaram-se outros meios possíveis para localizar e citar os responsáveis, nos limites da razoabilidade, fazendo juntar aos autos informação comprobatória dos diferentes meios experimentados que restaram frustrados, tal como se demonstrou no item anterior da presente instrução (Acórdão 4851/2017-TCU-Primeira Câmara, Relator Augusto Sherman) .
28. Nos processos do TCU, a revelia não leva à presunção de que seriam verdadeiras todas as imputações levantadas contra os responsáveis, diferentemente do que ocorre no processo civil, em que a revelia do réu opera a presunção da verdade dos fatos narrados pelo autor (Acórdão 1009/2018-TCU-Plenário, relator Min. Bruno Dantas; 2369/2013 - TCU - Plenário, relator Min. Benjamin Zymler; e 2449/2013 - TCU - Plenário, relator Min. Benjamin Zymler) . Dessa forma, a avaliação da responsabilidade do agente não pode prescindir da prova existente no processo ou para ele carreada. 
29. Ao não apresentar sua defesa, a responsável Cooperativa de Trabalho e Assistência à Agricultura Familiar Sustentável do Piemonte - Cofaspi deixou de produzir prova da regular aplicação dos recursos sob sua responsabilidade, em afronta às normas que impõem aos gestores públicos a obrigação legal de, sempre que demandados pelos órgãos de controle, apresentar os documentos que demonstrem a correta utilização das verbas públicas, a exemplo do contido no art. 93 do Decreto-Lei 200/1967: 'Quem quer que utilize dinheiros públicos terá de justificar seu bom e regular emprego na conformidade das leis, regulamentos e normas emanadas das autoridades administrativas competentes'.
30. Mesmo as alegações de defesa não sendo apresentadas, considerando o princípio da verdade real que rege esta Corte, procurou-se buscar, em manifestações da responsável na fase interna desta tomada de contas especial, se havia algum argumento que pudesse ser aproveitado em seu favor. 
31. No entanto, os argumentos apresentados na fase interna (peça 15) não elidem as irregularidades apontadas.
32. Dessa forma, a responsável Cooperativa de Trabalho e Assistência à Agricultura Familiar Sustentável do Piemonte - Cofaspi deve ser considerada revel, nos termos do art. 12, § 3º, da Lei 8.443/1992.
33. Conforme já registrado nesta instrução, o responsável Robson Aglayton Cabral Rodrigues apresentou defesa (peças 85 a 89) , a qual será analisada nesta oportunidade. Deve-se registrar que, nos termos do art. 161 do Regimento Interno do TCU, a defesa apresentada pelo referido responsável será aproveitada à Cofaspi, no que concerne às circunstâncias objetivas. 
Das alegações de defesa de Robson Aglayton Cabral Rodrigues
ALEGAÇÕES DE DEFESA (peças 85 a 89) 
34. O responsável alega que a Cooperativa de Trabalho e Assistência à Agricultura Familiar Sustentável do Piemonte - Cofaspi executou todas as metas estabelecidas no plano de trabalho para a primeira parcela do contrato de repasse. E que, após a prestação de contas da execução física, o ministério gestor apontou irregularidades, as quais teriam sido esclarecidas pela entidade contratada, inclusive com a reapresentação dos documentos solicitados, conforme comprovariam os ofícios juntados aos autos (peça 85, p. 1 e 2) .
35. Ainda de acordo com o responsável, a Secretaria Especial da Agricultura Familiar e do Desenvolvimento Agrário (SEAD) desconsiderou todas as explicações e documentos apresentados pela Cofaspi, decisão da qual o responsável discorda, pois entende que a entidade contratada atendeu suficientemente as exigências do órgão.
36. Por fim, solicita que o Tribunal reanalise o material físico do projeto, bem como as considerações apresentadas pela contratada, quanto às dúvidas e solicitações de esclarecimento por parte da SEAD.
37. O responsável juntou, aos autos, a seguinte documentação (peças 86 a 89) :
a) Ofício 0018/2018, sem data, encaminhado pela COFASPI à Coordenadora Geral de Contratos e Convênios da SEAD, com esclarecimentos e justificativas acerca dos questionamentos feitos pelo ministério gestor no Parecer Técnico 86/2017/CGCC/SDR/SEAD;
b) Ofício 065/2018, de 22/10/2018, encaminhado pela COFASPI à Coordenadora Geral de Contratos e Convênios da SEAD, com esclarecimentos e justificativas acerca dos questionamentos feitos pelo ministério gestor no Parecer 16/2018/CGCC/SDR/SEAD;
c) Ofício 0545/2018, de 16/8/2018, encaminhado pela COFASPI à Coordenadora Geral de Contratos e Convênios da SEAD, com esclarecimentos e justificativas acerca dos questionamentos feitos pelo ministério gestor no Parecer 16/2018/CGCC/SDR/SEAD;
d) Ofício 19/2020/COAPP/DATER/SAF/MAPA, de 30/9/2020, encaminhado pela Secretaria de Agricultura Familiar e Cooperativismo do Ministério da Agricultura, Pecuária e Abastecimento (SAF/MAPA) à COFASPI, solicitando a entrega do Relatório de Execução de Atividades (REA) referente à parcela final do contrato de repasse, bem como relatório descritivo da execução do projeto, um exemplar dos materiais produzidos e cópias das listas de presença das atividades, sob pena de instauração de tomada de contas especial.
ANÁLISE
38. A defesa oferecida pelo responsável se baseia no fato de que os documentos e esclarecimentos encaminhados ao ministério gestor, após as notificações na fase interna da TCE, seriam suficientes para comprovar a execução física da primeira parcela do contrato de repasse (R$ 414.282,00, desbloqueados em 11/3/2011, conforme peças 27 e 57) .
39. Os documentos ora juntados aos autos tratam de ofícios encaminhados à Secretaria Especial da Agricultura Familiar e do Desenvolvimento Agrário (SEAD) , em 2018, com esclarecimentos e justificativas acerca das irregularidades apontadas pelo ministério gestor quando da análise da prestação de contas. 
40. Nada obstante, verifica-se que documentos elaborados pela Caixa, instituição financeira mandatária, posteriormente aos mencionados ofícios, como o Parecer 1612/2019/GIGOV/FS (Parecer Circunstanciado de TCE) , datado de 31/5/2019 (peça 1) , e o Ofício 3862/2019/GIGOV/FS, de 11/6/2019 (peça 16) , registraram que, embora a entidade tenha encaminhado Relatório de Execução de Atividades (REA) ao ministério gestor, foram verificadas pendências que impediram a homologação do referido relatório, impossibilitando atestar a execução física do objeto do contrato de repasse. 
41. O próprio Ofício 19/2020/COAPP/DATER/SAF/MAPA, de 30/9/2020, trazido aos autos pelo responsável (peça 89) , também foi elaborado após as manifestações da Cofaspi na fase interna da TCE e informa que não foi possível, ao ministério gestor, homologar o REA, ante a insuficiente comprovação da execução física do objeto do ajuste.
42. Ante o exposto, entende-se que as alegações oferecidas por Robson Aglayton Cabral Rodrigues devem ser rejeitadas. 
43. Por fim, deve-se registrar que, em sua defesa, o responsável não se manifestou quanto às seguintes irregularidades:
a) Não comprovação da boa e regular aplicação dos recursos federais repassados, em face da omissão no dever de prestar contas (em razão da qual o responsável foi citado, em solidariedade com a Cofaspi) ;
b) Não cumprimento do prazo originalmente estipulado para prestação de contas do contrato de repasse (em razão da qual o responsável foi ouvido em audiência) .
44. Deve-se destacar que não existem nos autos elementos que demonstrem a boa-fé dos responsáveis ou a ocorrência de outros excludentes de culpabilidade, podendo o Tribunal, desde já, julgar suas contas irregulares, nos termos do art. 202, § 6º, do Regimento Interno do TCU. Ressalta-se que a análise da boa-fé relativa a pessoa jurídica de direito privado é realizada considerando as condutas de seus administradores, uma vez que os atos destes obrigam a pessoa jurídica, desde que exercidos nos limites dos poderes definidos no ato constitutivo do ente, nos termos do art. 47 do Código Civil (Acórdão 1723/2016-TCU-Plenário, relator Ministro Raimundo Carrero) .
45. Em razão do exposto, se propõe, nos termos dos arts. 1º, inciso I, 16, inciso III, alíneas 'a', 'b' e 'c', 19 e 23, inciso III, da Lei 8.443/1992, julgar irregulares as contas dos responsáveis, com imputação do débito apurado nos autos e com aplicação da multa prevista no art. 57 da referida lei.
Cumulatividade de multas 
46. No que diz respeito à Irregularidade 3 ('Não cumprimento do prazo originalmente estipulado para prestação de contas do contrato de repasse') , em razão da qual foi realizada a audiência de Robson Aglayton Cabral Rodrigues, haveria a possibilidade de aplicação cumulativa das multas previstas nos arts. 57 e 58, inciso I, da Lei 8.443/1992. Entretanto, ainda que, por força do disposto no art. 209, §4º, do Regimento Interno do TCU, seja adequada a realização de citação e de audiência do responsável, o Tribunal reconhece que existe relação de subordinação entre as condutas de 'não comprovação da aplicação dos recursos' e de 'omissão na prestação de contas', sendo a primeira consequência da segunda, o que enseja, na verificação das duas irregularidades, a aplicação da multa do art. 57, com o afastamento da multa do art. 58, inciso I, em atenção ao princípio da absorção (Acórdão 9579/2015-TCU-Segunda Câmara, relator Ministro Vital do Rêgo; e 2469/2019 - TCU - 1ª Câmara, relator Ministro Augusto Sherman) .
47. Conforme leciona Cezar Bitencourt (Tratado de Direito Penal: parte geral - 8ª Edição - São Paulo: Saraiva, 2003. Pg. 565) , na absorção, ' (...) a pena do delito mais grave absorve a pena do delito menos grave, que deve ser desprezada'. No caso concreto, a 'omissão no dever de prestar contas', embora seja uma irregularidade autônoma, funciona como fase ou meio para a consecução da 'não comprovação da aplicação dos recursos', havendo clara relação de interdependência entre essas condutas. Dessa forma, recaindo as duas ocorrências num mesmo gestor, deve prevalecer a pena do delito mais grave, qual seja, a multa do art. 57 da Lei 8.443/1992.
48. Cumpre observar, ainda, que a conduta do responsável, consistente na irregularidade 'Não comprovação da boa e regular aplicação dos recursos federais repassados em face da omissão no dever de prestar contas', configura violação não só às regras legais, mas também aos princípios basilares da administração pública, eis que, em última análise, ocorre o comprometimento da necessária satisfação, à sociedade, sobre o efetivo emprego dos recursos públicos postos à disposição da entidade privada, por força do instrumento de repasse em questão. Nesses casos, em que fica evidente a ausência de transparência e lisura, não há como afastar as suspeitas sempre presentes de que a totalidade dos recursos públicos federais, transferida à entidade, tenha sido integralmente desviada, em prol de dirigente ímprobo, ou de pessoas por ele determinadas, a revelar grave inobservância do dever de cuidado no trato com a coisa pública; isto é, ato praticado com culpa grave, pois, na espécie, a conduta do responsável se distancia daquela que seria esperada de um administrador público minimante diligente, num claro exemplo de erro grosseiro a que alude o art. 28 do Decreto-Lei 4.657/1942 (Lei de Introdução às Normas do Direito Brasileiro) , incluído pela Lei 13.655/2018 (Acórdão 1689/2019-TCU-Plenário, relator Ministro Augusto Nardes; 2924/2018-Plenário, relator Ministro José Mucio Monteiro; e 2391/2018-Plenário, relator Ministro Benjamin Zymler) .
Prescrição da Pretensão Punitiva
49. Vale ressaltar que a pretensão punitiva do TCU, conforme Acórdão 1441/2016-TCU-Plenário, Relator Min. Benjamin Zymler, que uniformizou a jurisprudência acerca dessa questão, subordina-se ao prazo geral de prescrição indicado no art. 205 do Código Civil, que é de dez anos, contado da data de ocorrência da irregularidade sancionada, nos termos do art. 189 do Código Civil, sendo esse prazo interrompido pelo ato que ordenar a citação, a audiência ou a oitiva dos responsáveis.
50. No caso em exame, não ocorreu a prescrição, uma vez que a irregularidade sancionada ocorreu em 5/12/2013 (conforme exposto no item 3 desta instrução) , e o ato de ordenação da citação se deu em 3/5/2021 (peça 62) . 
CONCLUSÃO
51. Em face da análise promovida na seção 'Exame Técnico', verifica-se que os responsáveis Robson Aglayton Cabral Rodrigues e Cooperativa de Trabalho e Assistência à Agricultura Familiar Sustentável do Piemonte - Cofaspi não lograram comprovar a boa e regular aplicação dos recursos públicos federais. 
52. Instados a se manifestar, a Cofaspi optou pelo silêncio, configurando a revelia, nos termos do § 3º do art. 12 da Lei 8.443/1992. Já o responsável Robson Aglayton Cabral Rodrigues apresentou alegações de defesa, as quais, em razão da análise efetuada na presente instrução, entende-se que devem ser rejeitadas. 
53. Deve-se registrar que não existem nos autos elementos que demonstrem a boa-fé dos responsáveis ou a ocorrência de outros excludentes de culpabilidade, podendo o Tribunal, desde já, julgar suas contas irregulares, nos termos do art. 202, § 6º, do Regimento Interno do TCU. Ressalta-se que a análise da boa-fé relativa a pessoa jurídica de direito privado é realizada considerando as condutas de seus administradores, uma vez que os atos destes obrigam a pessoa jurídica, desde que exercidos nos limites dos poderes definidos no ato constitutivo do ente, nos termos do art. 47 do Código Civil (Acórdão 1723/2016-TCU-Plenário, relator Ministro Raimundo Carrero) .
54. Verifica-se, também, que não houve a prescrição da pretensão punitiva, conforme análise já realizada.
55. Em razão de todo o exposto, sugere-se que as contas dos responsáveis sejam julgadas irregulares, nos termos dos arts. 1º, inciso I, 16, inciso III, alíneas 'a', 'b' e 'c', 19 e 23, inciso III, da Lei 8.443/1992, com imputação do débito apurado nos autos e com aplicação da multa prevista no art. 57 da referida lei.
56. Por fim, como não houve elementos que pudessem modificar o entendimento acerca das irregularidades em apuração, mantém-se a matriz de responsabilização presente na peça 59.
PROPOSTA DE ENCAMINHAMENTO
57. Diante do exposto, submetem-se os autos à consideração superior, propondo, ao Tribunal:
a) considerar revel a responsável Cooperativa de Trabalho e Assistência à Agricultura Familiar Sustentável do Piemonte - Cofaspi (CNPJ: 06.102.236/0001-15) , para todos os efeitos, dandose prosseguimento ao processo, com fulcro no art. 12, § 3º, da Lei 8.443/1992; 
b) rejeitar as alegações de defesa oferecidas por Robson Aglayton Cabral Rodrigues (CPF: XXX.040.115-XX) ;
c) excluir, da relação processual, Leonardo Lino Carvalho;
d) julgar irregulares, nos termos dos arts. 1º, inciso I, 16, inciso III, alíneas 'a', 'b' e 'c', 19 e 23, inciso III, da Lei 8.443/1992, as contas dos responsáveis Robson Aglayton Cabral Rodrigues (CPF: XXX.040.115-XX) e Cooperativa de Trabalho e Assistência à Agricultura Familiar Sustentável do Piemonte - Cofaspi (CNPJ: 06.102.236/0001-15) , condenando-os solidariamente ao pagamento das importâncias a seguir especificadas, atualizadas monetariamente e acrescidas dos juros de mora, calculadas a partir das datas discriminadas até a data da efetiva quitação do débito, fixando-lhes o prazo de quinze dias para que comprovem, perante o Tribunal, o recolhimento das referidas quantias aos cofres do Tesouro Nacional, nos termos do art. 23, inciso III, alínea 'a', da Lei 8.443/1992, c/c o art. 214, inciso III, alínea 'a', do Regimento Interno do TCU.  
. Débito relacionado à responsável Cooperativa de Trabalho e Assistência à Agricultura Familiar Sustentável do Piemonte - Cofaspi (CNPJ: 06.102.236/0001-15) , em solidariedade com Robson Aglayton Cabral Rodrigues (CPF: XXX.040.115-XX) :
	Data de ocorrência
	Valor histórico (R$) 

	11/3/2011
	414.282,00

Valor atualizado do débito (com juros) em 31/5/2022: R$ 845.399,33.
e) aplicar, individualmente, aos responsáveis Cooperativa de Trabalho e Assistência à Agricultura Familiar Sustentável do Piemonte - Cofaspi (CNPJ: 06.102.236/0001-15) e Robson Aglayton Cabral Rodrigues (CPF: XXX.040.115-XX) , a multa prevista no art. 57 da Lei 8.443/1992, c/c o art. 267 do Regimento Interno do TCU, fixando-lhes o prazo de quinze dias, a contar da notificação, para que comprovem, perante o Tribunal (art. 214, III, alínea 'a', do Regimento Interno do TCU) , o recolhimento da dívida aos cofres do Tesouro Nacional, atualizada monetariamente desde a data do acórdão que for proferido por este Tribunal até a data do efetivo recolhimento, se paga após o vencimento, na forma da legislação em vigor;
f) autorizar, desde logo, a cobrança judicial das dívidas, caso não atendidas as notificações, na forma do art. 28, inciso II, da Lei 8.443/1992;
g) autorizar, desde logo, se requerido, com fundamento no art. 26 da Lei 8.443/1992, c/c o art. 217, §1º, do Regimento Interno do TCU, o parcelamento da (s) dívida (s) em até 36 parcelas, incidindo, sobre cada parcela, corrigida monetariamente, os correspondentes acréscimos legais, fixandolhes o prazo de quinze dias, a contar do recebimento da notificação, para comprovar, perante o Tribunal, o recolhimento da primeira parcela, e de trinta dias, a contar da parcela anterior, para comprovar os recolhimentos das demais parcelas, devendo incidir, sobre cada valor mensal, atualizado monetariamente, os juros de mora devidos, no caso do débito, na forma prevista na legislação em vigor, alertando os responsáveis de que a falta de comprovação do recolhimento de qualquer parcela importará o vencimento antecipado do saldo devedor, nos termos do § 2º do art. 217 do Regimento Interno deste Tribunal; 
h) enviar cópia do acórdão que for prolatado à Procuradoria da República no Estado da Bahia, nos termos do § 3º do art. 16 da Lei 8.443/1992, c/c o § 7º do art. 209 do Regimento Interno do TCU, para a adoção das medidas cabíveis;
i) enviar cópia do acórdão que for proferido à Caixa Econômica Federal e aos responsáveis, para ciência;
j) informar, à Procuradoria da República no Estado da Bahia, à Caixa Econômica Federal e aos responsáveis, que a deliberação que for adotada, acompanhada do relatório e do voto que a fundamentarem, estará disponível para consulta no endereço www.tcu.gov.br/acordaos, além de esclarecer que, caso requerido, o TCU poderá fornecer, sem custos, as correspondentes cópias, de forma impressa; e
k) informar, à Procuradoria da República no Estado da Bahia, que, nos termos do parágrafo único do art. 62 da Resolução TCU 259/2014, os procuradores e membros do Ministério Público credenciados nesta Corte podem acessar os presentes autos de forma eletrônica e automática, ressalvados apenas os casos de eventuais peças classificadas como sigilosas, as quais requerem solicitação formal.
2.	O Ministério Público junto ao Tribunal divergiu parcialmente da proposta da Secex-TCE, nos seguintes termos (peça 95) :
"Trata-se de tomada de contas especial (TCE) instaurada pela Caixa Econômica Federal em desfavor da Cooperativa de Trabalho e Assistência a Agricultura Familiar Sustentável do Piemonte - Cofaspi, de Robson Aglayton Cabral Rodrigues (Diretor Presidente da Cofaspi de 1/6/2003 a 27/3/2014) e de Leonardo Lino Carvalho (Diretor Presidente da Cofaspi de 28/3/2014 a 27/3/2017) , em razão da não comprovação da regular aplicação dos recursos repassados pela União por meio do Contrato de Repasse 286.234-55/2009 (Siafi 704109) , firmado entre o Ministério do Desenvolvimento Agrário e a Cofaspi, e que tinha por objeto 'dinamizar os empreendimentos da agricultura familiar com o fortalecimento do cooperativismo no Município de Jacobina', no Estado da Bahia (peça 21) , conforme plano de trabalho pactuado (peça 19) .
Para a execução do objeto pactuado, foi previsto o valor total de R$ 1.340.430,00, sendo R$ 1.242.870,00 a cargo da União, e R$ 97.560,00 a cargo da Cofaspi (peça 1, p. 65) .
A vigência do contrato de repasse, após prorrogações, foi de 30/12/2009 a 5/11/2015 (peça 1, p. 1) .
Os recursos federais transferidos para a conta vinculada ao contrato de repasse totalizaram R$ 1.242.870,00, creditados em 22/4/2010 (peça 55) . Já os recursos federais efetivamente desbloqueados totalizaram R$ 414.282,00, conforme detalhado na tabela abaixo (peça 57) :
	Data do Desbloqueio
	Recurso Federal Desbloqueado (R$) 
	Contrapartida Desbloqueada (R$) 
	Valor Total Desbloqueado (R$) 

	11/3/2011
	414.282,00
	32.510,00
	446.792,00

Em 14/7/2016, houve a devolução à União do saldo do repasse federal não utilizado e dos rendimentos obtidos com aplicação financeira, totalizando R$ 1.223.009,42 (peça 28, e peça 55, p. 4) .
Inicialmente, a Caixa instaurou TCE em razão da não conclusão do objeto, por ausência de apresentação do Relatório de Execução das Atividades (REA) referente aos recursos da primeira parcela desbloqueada (peça 1, p. 4, e peça 30) .
Posteriormente, foi detectado que, em 11/8/2016, a Cofaspi, mediante o Ofício 70/2016 (peça 16, p. 5) , havia entregue a documentação da execução física do objeto do contrato do repasse à Secretaria Especial de Agricultura Familiar e Desenvolvimento Agrário (SEAD) da Casa Civil da Presidência da República, composta pelo REA, por comprovantes de execução das atividades e por um relatório qualitativo sobre as atividades implementadas (peça 7, p. 18) .
Com base nessa documentação, a SEAD analisou a execução física do objeto pactuado e apontou diversas lacunas, concluindo pela necessidade de complementação da documentação, nos termos do Parecer 51/2017/CGCC/SDR/SEAD (peça 7, pp. 18/23) .
Após ser notificada do citado parecer, a Cofaspi encaminhou justificativas (Ofício Cofaspi 113/2017 - peça 7, p. 24, e peça 8, pp. 1/16) , que foram analisadas no Parecer 86/2017/CGCC/SDR/SEAD, não juntado a estes autos.
Nova notificação foi feita para que a Cofaspi saneasse as pendências apontadas pela SEAD, e, em resposta, foi apresentado o Ofício 18/2018 (peça 29, p. 8, e peça 86) . Após analisar o seu teor, a SEAD exarou o Parecer 85/2018/CGCC/SDR/SEAD (peça 29, pp. 8/9, e peça 94) , em que chegou à seguinte conclusão (grifou-se) :
Conforme constatado no presente Parecer Técnico, a Convenente não encaminhou documentação suficiente e adequada para comprovação de todos os itens que trazem percentual de execução e integram as etapas previstas. Destaca-se que, dado que o presente parecer técnico trata-se da terceira análise empreendida, a ausência da documentação comprobatória solicitada está sujeita à glosa integral dos valores informados.
Em consequência, foi expedido o Ofício 52/2018/CGCC/SDR/SEAD/CC-PR, notificando a Cofaspi para sanear as seguintes falhas, no prazo de 30 dias (peça 29, p. 7/9) :
a) a convenente alega 'não ter sido encontrado' o relatório de atividades referente à atividade realizada na cidade de Feira de Santana (atividade 1.6) , fato que compromete a comprovação da devida execução dos recursos empregados no item 1.6.6 (despesas com serviços de assessoria técnica) .
b) esclarecer as razões da emissão de nota fiscal de aquisição dos materiais didáticos empregados na execução das atividades 2.1, 2.2 e 2.4 ter ocorrido em junho e setembro de 2013, ao passo que há ações que ocorreram em abril e maio de 2011;
c) justificar a não apresentação dos comprovantes das despesas com transporte das comunidades rurais da origem para a sede das cidades (item 2.2.5) , no montante de R$ 12.600,00.
d) os recursos previstos para a atividade 3.1 destinavam-se à exclusivamente realização de cinco 'jornadas territoriais de estudo da cadeia produtiva do mel'. Ao que consta dos documentos comprobatórios, os recursos teriam sido destinados à realização de ações outras que não aquelas previstas no Plano de Trabalho aprovado.
e) justificar a divergência entre o somatório dos comprovantes de pagamento de diárias recebidos (atividade 3.2 - fls. 37 a 199 - SEI 0209193) , que totalizam R$ 17.220, ao passo que o valor das despesas declarado no REA (item 3.2.1) é de R$ 25.800,00.
f) não foram encaminhados documentos comprobatórios do pagamento de passagens de ida-e-volta dos participantes da atividade 3.2, cujo valor de execução informado no REA (item 3.2.2) soma R$ 4.512,85;
g) a somatória dos valores apresentados para fins comprobatórios do pagamento de passagens de ida-e-volta dos participantes da atividade 3.3 é de R$ 572,00, enquanto os gastos informados no REA (item 3.3.3) somam R$ 6.183,85. Há, ainda, um comprovante de TED (fl. 321 - SEI 0209193) , porém sem indicação de vinculação com quaisquer atividades.
h) permanece não esclarecida o indício de plágio encontrado no Relatório Meta 2 - atividade 2.3' (fls. 289 a 293, SEI 0068766) , que trata-se de uma cópia literal de trechos extraídos das publicações 'Programa de Agroindustrialização da Produção da Agricultura Familiar - Documento Referencial - Edição 2007/2010', publicada pelo extinto Ministério do Desenvolvimento Agrário em novembro de 2007, e 'Experiência da Rede Graeco de Agroindústrias da Agricultura Familiar', publicada em setembro de 2010.
i) Da mesma forma, também resta não esclarecido o indício de plágio encontrado no 'Relatório Meta 2 - atividade 2.5' (fls. 9 a 11, SEI 0068767) , que trata-se de uma cópia literal de trechos extraídos da publicação 'Mercados e Agricultura Familiar: Interfaces, conexões e conflitos', elaborada pelo Programa de Pós-Graduação em Desenvolvimento Rural da Universidade Federal do Rio Grande do Sul em 2013.
Como não houve atendimento a essa última notificação, a Caixa decidiu instaurar a presente TCE.
Cabe destacar que a Cofaspi, mediante o Ofício 3/2019, de 30/1/2019 (peça 1, p. 3, peça 16, p. 1, e peça 8, pp. 23/4) , apresentou à Caixa documentos referentes à prestação de contas da primeira parcela desbloqueada. Todavia, a Caixa informou, no Parecer 1612/2019/GIGOV/FS, de 31/5/2019, que 'não foi possível realizar a análise financeira uma vez é condição imprescindível a apresentação do correspondente Relatório de Execução das Atividades, homologado pelo Gestor do Programa, o que não ocorreu até a presente data' (peça 1, p. 3) 
Assim, o principal fundamento para a instauração desta TCE foi a reprovação da execução física do objeto pactuado no contrato de repasse, o que ensejou a não homologação do REA referente à primeira e única parcela desbloqueada dos recursos.
O Relatório do Tomador de Contas Especial 126/2019 concluiu pela responsabilidade solidária de Robson Aglayton Cabral Rodrigues, de Leonardo Lino Carvalho e da Cofaspi pelos débitos de R$ 412.282,00 e R$ 20.019,78, abatidos os créditos listados à peça 39, p. 4. As irregularidades apontadas foram (peça 39, pp. 3 e 5) :
1) execução parcial do objeto pactuado, que não pôde ter sua funcionalidade atestada em virtude de o contratado não apresentar junto ao Ministério Gestor a documentação para homologação do REA, além da omissão no dever de prestar contas referente ao desbloqueio, não sendo possível atestar a boa e regular aplicação;
2) o contratado realizou, sem autorização, diversos saques na conta vinculada do contrato de repasse, utilizando o recurso em itens não permitidos ou incompatíveis com o objeto do contrato de repasse.
No âmbito desta Corte, após diligência à Caixa para esclarecer melhor a segunda irregularidade acima citada (peças 47 a 50) , que foi respondida às peças 54 a 57, foram promovidas as seguintes medidas (peça 60, pp. 10/2) :
a) citação solidária de Robson Aglayton Cabral Rodrigues e da Cofaspi pelo débito de R$ 414.282,00 (data de referência: 11/3/2011) , decorrente da 'não comprovação da boa e regular aplicação dos recursos repassados, tendo em vista a não apresentação do Relatório de Execução de Atividades (REA) homologado pelo órgão repassador', e da 'não comprovação da boa e regular aplicação dos recursos federais repassados em face da omissão no dever de prestar contas';
b) audiência de Robson Aglayton Cabral Rodrigues, em razão do 'não cumprimento do prazo originalmente estipulado para prestação de contas do contrato de repasse'.
O responsável Robson Aglayton Cabral Rodrigues apresentou alegações de defesa (peças 85 a 89) , e a Cofaspi permaneceu revel.
A Secex/TCE, após examinar os autos, formulou a seguinte proposta de encaminhamento (peças 91 a 93) :
a) considerar revel a responsável Cooperativa de Trabalho e Assistência à Agricultura Familiar Sustentável do Piemonte - Cofaspi (06.102.236/0001-15) , para todos os efeitos, dando se prosseguimento ao processo, com fulcro no art. 12, § 3º, da Lei 8.443/1992;
b) rejeitar as alegações de defesa oferecidas por Robson Aglayton Cabral Rodrigues (XXX.040.115-XX) ;
c) excluir, da relação processual, Leonardo Lino Carvalho;
d) julgar irregulares, nos termos dos arts. 1º, inciso I, 16, inciso III, alíneas 'a', 'b' e 'c', 19 e 23, inciso III, da Lei 8.443/1992, as contas dos responsáveis Robson Aglayton Cabral Rodrigues (XXX.040.115-XX) e Cooperativa de Trabalho e Assistência à Agricultura Familiar Sustentável do Piemonte - Cofaspi (06.102.236/0001-15) , condenando-os solidariamente ao pagamento das importâncias a seguir especificadas, atualizadas monetariamente e acrescidas dos juros de mora, calculadas a partir das datas discriminadas até a data da efetiva quitação do débito, fixando-lhes o prazo de quinze dias para que comprovem, perante o Tribunal, o recolhimento das referidas quantias aos cofres do Tesouro Nacional, nos termos do art. 23, inciso III, alínea 'a', da Lei 8.443/1992, c/c o art. 214, inciso III, alínea 'a', do Regimento Interno do TCU.
Débito relacionado à responsável Cooperativa de Trabalho e Assistência à Agricultura Familiar Sustentável do Piemonte - Cofaspi (06.102.236/0001-15) , em solidariedade com Robson Aglayton Cabral Rodrigues (XXX.040.115-XX) :
	Data de ocorrência
	Valor histórico (R$) 

	11/3/2011
	414.282,00

Valor atualizado do débito (com juros) em 31/5/2022: R$ 845.399,33.
e) aplicar, individualmente, aos responsáveis Cooperativa de Trabalho e Assistência à Agricultura Familiar Sustentável do Piemonte - Cofaspi (06.102.236/0001-15) e Robson Aglayton Cabral Rodrigues (XXX.040.115-XX) , a multa prevista no art. 57 da Lei 8.443/1992, c/c o art. 267 do Regimento Interno do TCU, fixando-lhes o prazo de quinze dias, a contar da notificação, para que comprovem, perante o Tribunal (art. 214, III, alínea 'a', do Regimento Interno do TCU) , o recolhimento da dívida aos cofres do Tesouro Nacional, atualizada monetariamente desde a data do acórdão que for proferido por este Tribunal até a data do efetivo recolhimento, se paga após o vencimento, na forma da legislação em vigor;
f) autorizar, desde logo, a cobrança judicial das dívidas, caso não atendidas as notificações, na forma do art. 28, inciso II, da Lei 8.443/1992;
g) autorizar, desde logo, se requerido, com fundamento no art. 26 da Lei 8.443/1992, c/c o art. 217, §1º, do Regimento Interno do TCU, o parcelamento da (s) dívida (s) em até 36 parcelas, incidindo, sobre cada parcela, corrigida monetariamente, os correspondentes acréscimos legais, fixando lhes o prazo de quinze dias, a contar do recebimento da notificação, para comprovar, perante o Tribunal, o recolhimento da primeira parcela, e de trinta dias, a contar da parcela anterior, para comprovar os recolhimentos das demais parcelas, devendo incidir, sobre cada valor mensal, atualizado monetariamente, os juros de mora devidos, no caso do débito, na forma prevista na legislação em vigor, alertando os responsáveis de que a falta de comprovação do recolhimento de qualquer parcela importará o vencimento antecipado do saldo devedor, nos termos do § 2º do art. 217 do Regimento Interno deste Tribunal;
h) enviar cópia do acórdão que for prolatado à Procuradoria da República no Estado da Bahia, nos termos do § 3º do art. 16 da Lei 8.443/1992, c/c o § 7º do art. 209 do Regimento Interno do TCU, para a adoção das medidas cabíveis;
i) enviar cópia do acórdão que for proferido à Caixa Econômica Federal e aos responsáveis, para ciência;
j) informar, à Procuradoria da República no Estado da Bahia, à Caixa Econômica Federal e aos responsáveis, que a deliberação que for adotada, acompanhada do relatório e do voto que a fundamentarem, estará disponível para consulta no endereço www.tcu.gov.br/acordaos, além de esclarecer que, caso requerido, o TCU poderá fornecer, sem custos, as correspondentes cópias, de forma impressa; e
k) informar, à Procuradoria da República no Estado da Bahia, que, nos termos do parágrafo único do art. 62 da Resolução TCU 259/2014, os procuradores e membros do Ministério Público credenciados nesta Corte podem acessar os presentes autos de forma eletrônica e automática, ressalvados apenas os casos de eventuais peças classificadas como sigilosas, as quais requerem solicitação formal.
II
O Ministério Público de Contas diverge parcialmente da proposta de encaminhamento formulada pela unidade técnica, pelos motivos que passa a expor.
A unidade técnica entendeu que, além da não homologação do REA, houve omissão no dever de prestar de contas por parte da Cofaspi e do seu dirigente à época do vencimento do prazo para prestar as contas da primeira parcela dos recursos, razão pela qual propõe que a irregularidade das contas de ambos os responsáveis tenha entre seus fundamentos legais a alínea 'a' do art. 16, inciso III, da Lei 8.443/1992.
Contudo, ao ver do MP de Contas, não ficou configurada a omissão no dever de prestar contas, haja vista que a prestação de contas foi entregue à Caixa Econômica Federal antes mesmo da instauração desta TCE, e, portanto, antes da citação promovida pelo TCU.
Com efeito, a própria Caixa informou que a Cofaspi lhe entregou a documentação da prestação de contas da primeira parcela mediante ofício datado de 30/1/2019 (peça 1, p. 3) , o qual se encontra nos autos, embora sem os correspondentes anexos (peça 8, pp. 23/4) . Nesse documento, a Cofaspi afirmou estar encaminhando a 'Relação de Comprovação de Pagamentos' e os 'documentos fiscais, recibos de pagamentos, inclusive com os comprovantes dos recolhimentos dos impostos incidentes e comprovantes de quitação aos fornecedores' (peça 8, p. 23) . A Caixa informou que essa documentação não foi analisada em razão da não homologação do REA pela SEAD (peça 1, p. 3) .
Cabe destacar que, em janeiro/2012, a Cofaspi já havia apresentado à Caixa uma prestação de contas parcial, composta por Relação de Comprovação de Pagamentos, extrato bancário e comprovantes de despesas, a teor do Ofício 1/2012, entregue em 15/1/2012 (peça 8, pp. 20/2) . Sobre essa documentação, a Caixa informou, em 15/10/2014, que 'não foi feita a análise por motivo do não recebimento do REA 1/3 homologado pelo MDA' (peça 7, p. 11) .
Sendo assim, apesar de a prestação de contas financeira ter sido apresentada pela Cofaspi em pelo menos duas oportunidades, a Caixa não a examinou, tendo em vista a não aprovação da prestação de contas da execução física pelo órgão gestor (SEAD) .
Nesse cenário, não há falar em omissão no dever de prestar contas, e sim em reprovação da prestação de contas sob o aspecto da execução física.
Tal reprovação, decorrente das falhas que impediram a homologação do REA, é motivo para a imputação de débito à Cofaspi solidariamente com Robson Aglayton Cabral Rodrigues, que foi quem efetivamente geriu os recursos do Contrato de Repasse, dado que o último pagamento foi efetuado em 5/11/2013 (peça 55, p. 4) , dentro do seu período de gestão à frente da entidade (1/6/2003 a 27/3/2014) .
Ressalte-se que, nas alegações de defesa apresentadas, não foram apresentados documentos que pudessem elidir as falhas que motivaram a não homologação do REA. Registre-se que parte dos documentos apresentados pelo defendente (peças 87, 88 e 89) se refere a contratos de repasse diversos do examinado nestes autos (Contrato de Repasse 241.878-95/2007, examinado no TC Processo 021.586/2017-9, e Contrato de Repasse 241.208-83/2007) .
Portanto, as contas de ambos os responsáveis devem ser julgadas irregulares, com fundamento nas alíneas 'b' e 'c' do inciso III do art. 16 da Lei 8.443/1992. Além da condenação solidária em débito, no valor de R$ 414.282,00, cabe aplicar aos responsáveis, individualmente, a multa do art. 57 da Lei 8.443/1992.
Quanto à data de referência do débito, considerando-se que os recursos foram aplicados no mercado financeiro e que os rendimentos financeiros, juntamente com o saldo não utilizado (não desbloqueado) , foram devolvidos à União em 14/7/2016, é mais apropriado adotar a data do último pagamento (5/11/2013) , em vez da data do desbloqueio (11/3/2011) , sob pena de bis in idem na cobrança de juros e atualização monetária.
III
Ante o exposto, o Ministério Público de Contas manifesta-se de acordo com a proposta de encaminhamento formulada pela unidade técnica, mas com os seguintes ajustes:
a) exclusão, da fundamentação da irregularidade das contas dos responsáveis, da alínea 'a' do art. 16, inciso III, da Lei 8.433/1992;
b) alteração da data de referência do débito para 5/11/2013."
É o relatório.

não há.

Procurador Júlio Marcelo de Oliveira.

TOMADA DE CONTAS ESPECIAL. MINISTÉRIO DO DESENVOLVIMENTO AGRÁRIO. CAIXA ECONÔMICA FEDERAL. CONTRATO DE REPASSE. EMPREENDIMENTOS DA AGRICULTURA FAMILIAR NA BAHIA. NÃO COMPROVAÇÃO DA BOA E REGULAR APLICAÇÃO DOS RECURSOS REPASSADOS. CITAÇÃO. REVELIA DE UM RESPONSÁVEL. EXCLUSÃO DE OUTRO RESPONSÁVEL DA RELAÇÃO PROCESSUAL. CONTAS IRREGULARES. DÉBITO. MULTA. CIÊNCIA.

TOMADA DE CONTAS ESPECIAL (TCE)

Secretaria de Controle Externo de Tomada de Contas Especial (SecexTCE).

Em julgamento, tomada de contas especial instaurada pela Caixa Econômica Federal em desfavor de Robson Aglayton Cabral Rodrigues, Leonardo Lino Carvalho e da Cooperativa de Trabalho e Assistência à Agricultura Familiar Sustentável de Piemonte (Cofaspi) em razão da não comprovação da regular aplicação dos recursos repassados pela União por meio do Contrato de Repasse 286.234-55/2009 (Siafi 704109) , tendo por objeto "dinamizar os empreendimentos da agricultura familiar nos territórios rurais da Bahia com o fortalecimento do cooperativismo".
2.	O Contrato de Repasse foi firmado no valor de R$ 1.340.430,00, sendo R$ 1.242.870,00 à conta do contratante e R$ 97.560,00 referentes à contrapartida do contratado. Teve vigência de 30/12/2009 a 5/11/2015. Os recursos federais transferidos para a conta vinculada do contrato de repasse totalizaram R$ 1.248.870,00, creditados em 22/4/2010. Entretanto, apenas R$ 414.282,00 foram efetivamente desbloqueados em 11/3/2011.
3.	Instaurada a TCE, o tomador de contas concluiu pela responsabilidade solidária de Robson Aglayton Cabral Rodrigues, Leonardo Lino Carvalho e da Cooperativa de Trabalho e Assistência à Agricultura Familiar Sustentável de Piemonte - Cofaspi em razão da execução parcial do objeto pactuado, que não pôde ter sua funcionalidade atestada em razão de o contratado não apresentar ao concedente a documentação para homologação do Relatório de Execução de Atividades, e em razão da realização de saques indevidos na conta vinculada. 
4.	No âmbito do TCU, Robson Aglayton Cabral Rodrigues e a Cooperativa de Trabalho e Assistência à Agricultura Familiar Sustentável de Piemonte - Cofaspi foram citados, solidariamente, em razão da não comprovação da boa e regular aplicação dos recursos repassados, tendo em vista a não apresentação do Relatório de Execução de Atividades (REA) homologado pelo órgão repassador.
5.	Robson Aglayton Cabral Rodrigues também foi ouvido em audiência em razão do não cumprimento do prazo originalmente estipulado para a prestação de contas do contrato de repasse.
6.	Apesar de o tomador de contas haver incluído Leonardo Lino Carvalho como responsável neste processo, após análise realizada sobre a documentação acostada aos autos, ele não foi citado, haja vista a falta de evidências de que tenha tido participação nas irregularidades constatadas.
7.	A Cooperativa de Trabalho e Assistência à Agricultura Familiar Sustentável de Piemonte - Cofaspi, após regularmente citada, não apresentou suas alegações de defesa, devendo ser considerada revel para todos os efeitos, nos termos do art. 12, §3°, Lei 8.443/1992. Por sua vez, Robson Aglayton Cabral Rodrigues apresentou sua defesa às peças 85 a 89.
8.	Em sua análise de mérito, a secretaria especializada concluiu pela rejeição das alegações de defesa dos responsáveis e propôs julgar irregulares suas contas, com fundamento nas alíneas "a", "b" e "c" do inciso III do art. 16 da Lei 8.443/1992, com imputação do débito e aplicação da multa proporcional ao dano ao erário.
9.	O Ministério Público junto ao TCU divergiu parcialmente da SecexTCE por entender que não houve omissão no dever de prestar contas, mas reprovação da prestação de contas sob o aspecto da execução física. Em razão disso, manifesta-se pela exclusão, da fundamentação da irregularidade das contas dos responsáveis, da alínea "a" do inciso III do art. 16, da Lei 8.443/1992.
10.	Ademais, o Parquet entende que é mais apropriado adotar como referência do débito a data do último pagamento (5/11/2013) em vez da data do desbloqueio (11/3/2011) , sob pena de bis in idem na cobrança de juros e atualização monetária.
11. 	Corroboro as análises empreendidas pela unidade instrutora, com os ajustes promovidos pelo Ministério Público junto ao TCU, razão pela qual incorporo os fundamentos apresentados às minhas razões de decidir, sem prejuízo das seguintes considerações.
12.	Em sua defesa, Robson alegou, em síntese, que a Cooperativa executou todas as metas estabelecidas no plano de trabalho para a primeira parcela do contrato de repasse, e que após a prestação de contas da execução física, o ministério gestor apontou irregularidades, as quais teriam sido esclarecidas pela entidade contratada com a reapresentação dos documentos, conforme comprovariam os ofícios juntados aos autos. 
13.	Ocorre que ficou demonstrado nos autos que, embora a entidade tenha entregado o Relatório de Execução de Atividades ao ministério gestor, foram verificadas pendências que impediram a homologação do referido relatório, impossibilitando atestar a execução física do objeto do contrato de repasse.
14.	No tocante à Cooperativa, seus argumentos apresentados na fase interna da TCE não foram suficientes para elidir as irregularidades apontadas.
15.	Deixo de acolher a proposta de exclusão de Leonardo Lino Carvalho da relação processual, visto que ele não chegou a ser citado.
16.	Sendo assim, as informações constantes do processo não permitem concluir pela regular aplicação dos recursos, cabendo, portanto, julgar irregulares as contas dos responsáveis, condenando-os ao pagamento do débito apurado nos autos e aplicando-lhes a multa prevista no art. 57 da Lei 8443/1992.
	Ante o exposto, voto por que o Tribunal adote o Acórdão que ora submeto à deliberação deste Colegiado. 
TCU, Sala das Sessões, em 20 de setembro de 2022.
Ministro BRUNO DANTAS 
Relator